ACORDAO-COMPLETO-2529386

ACÓRDÃO 546/2022 ATA 9/2022 - PLENÁRIO

VISTA, relatada e discutida esta representação formulada por equipe de fiscalização da Secretaria de Fiscalização de Tecnologia da Informação (Sefti) acerca de indícios de irregularidades identificados na condução do Pregão Eletrônico para registro de preços (PE/SRP) 14/2021, conduzido pelo Conselho Federal de Enfermagem (Cofen) ,
ACORDAM os Ministros do Tribunal de Contas da União, reunidos em sessão do Plenário, ante as razões expostas pelo Relator, em:
9.1. conhecer a representação, nos termos dos arts. 246, 237, inciso V e parágrafo único, e 235 do Regimento Interno do TCU;
9.2. revogar a medida cautelar adotada por meio do despacho à peça 53, referendada pelo Plenário por meio do Acórdão 2907/2021-TCU-Plenário;
9.3. dar ciência desta deliberação ao Conselho Federal de Enfermagem e à empresa Place Tecnologia e Inovação S.A.

Representação acerca de possíveis irregularidades em pregão eletrônico para contratação de empresa fornecedora de plataforma de automação de processos de negócios com cessão de direito de uso limitado. Análise de mérito.

Conselho Federal de Enfermagem.

3. Interessada: Place Tecnologia e Inovação S.A. (06.032.507/0001-03).

13.1. Ministros presentes: Ana Arraes (Presidente), Walton Alencar Rodrigues, Benjamin Zymler, Aroldo Cedraz, Bruno Dantas (Relator), Vital do Rêgo, Jorge Oliveira e Antonio Anastasia.
13.2. Ministro-Substituto convocado: Augusto Sherman Cavalcanti.
13.3. Ministros-Substitutos presentes: André Luís de Carvalho e Weder de Oliveira.

BRUNO DANTAS

Adoto como relatório, com os ajustes de forma pertinentes, a instrução da secretaria responsável pela demanda (peça 120) , que contou com a anuência do corpo diretivo da unidade (peças 121-122) :
"HISTÓRICO
1. Trata-se de representação apresentada pela equipe de fiscalização do Acompanhamento de Aquisições de TI da Sefti (TC Processo 012.966/2021-5) , em decorrência de indícios de irregularidades identificados no Pregão Eletrônico do Sistema de Registro de Preços (PE/SRP) 14/2021, conduzido pelo Conselho Federal de Enfermagem (Cofen) - Uasg 389320.
2. O referido certame licitatório visa ao registro de preços para a contratação de empresa especializada no fornecimento de solução corporativa informatizada e integrada em nuvem (cloud) , denominada plataforma de automação de processos de negócios com a cessão de direito de uso ilimitado, contemplando inteligência e análise de negócios, com serviços de implantação e serviços técnicos especializados para o mapeamento, redesenho, melhoria dos processos administrativos do Cofen e dos processos finalísticos e estratégicos do Sistema Cofen/Conselhos Regionais de Enfermagem, com automação desses últimos, tendo sido estimado em R$ 16.068.481,92 (peça 1, p. 1) , sendo o objeto composto dos itens constantes no Quadro 1 do Termo de Referência (TR) (peça 1, p. 67) , conforme abaixo:
	 Item
	Descrição
	Qtde
	Preço unitário estimado (R$) 
	Preço total estimado (R$) 

	1
	Licença Uso Permanente da Plataforma (ambientes de desenvolvimento, teste/homologação e produção) 
	1
	8.106.541,92
	8.106.541,92

	2
	Suporte e atualização da solução (1 por mês) .
	30
	150.000,00
	4.500.000,00

	3
	Serviços de administração e gerenciamento de infraestrutura em ambiente Nuvem (Cloud) para hospedar a Solução (1 por mês) 
	30
	46.350,00
	1.390.500,00

	4
	Módulos: Registro e Cadastro, Financeiro, Fiscalização, Processo Ético e Eleição contemplando a construção, a customização e parametrização de cada módulo
	5
	-
	1.995.840,00

	5
	Treinamento (horas) 
	420
	180,00
	75.600,00

	Total Geral Estimado (R$) 
	16.068.481,92

3. O PE/SRP 14/2021, em sua primeira publicação, previa que a sessão de lances ocorreria no dia 7/6/2021 (peça 4) . Contudo, após o primeiro pedido de esclarecimentos do TCU em 25/5/2021 (peça 30) e reunião realizada em 2/6/2021 por meio de videoconferência com os gestores responsáveis pela licitação e a auditoria interna, com o objetivo de apresentar os riscos da contratação, a organização suspendeu o pregão e posteriormente, em 23/7/2021, republicou edital com alterações no TR (peça 1) e a sessão foi agendada para o dia 13/8/2021 (peça 34) . Em resumo, os riscos apontados pela equipe de acompanhamento do TCU naquele momento foram:
a) restrição à competitividade em decorrência dos requisitos especificados da solução e habilitação técnica;
b) fragilidade na pesquisa de preços em decorrência da utilização de contratações públicas cujos objetos eram diferentes do objeto da licitação em tela;
c) fragilidade dos critérios de aceitação em decorrência de não ter sido especificado como seriam avaliados os requisitos definidos no anexo III do TR, pois, não estava prevista durante a prova de conceito (PoC) a validação dos requisitos da solução e, apesar de ter sido definido na descrição do objeto da contratação o fornecimento de um módulo de Big Data, o referido módulo não foi especificado bem como não foram indicados quais seriam os requisitos esperados dele; e
d) antieconomicidade em decorrência da utilização da métrica UST sem as devidas medidas indicadas para mitigação de riscos, a exemplo do que consta dos Acórdão 2037/2019-TCU-Plenário.
4. Mesmo diante dos apontamentos dos riscos pela equipe do TCU, o Cofen decidiu levar adiante a licitação, cuja sessão de lances ocorreu no dia 13/8/2021, sagrando-se vencedora a única licitante participante da licitação, a empresa Place Tecnologia e Inovação S.A (06.032.507/0001-03) . O valor final da proposta foi de R$ 12.349.431,78 (peça 8) .
5. Após a sessão de lances, foram encaminhados, pela equipe de acompanhamento, três e-mails ao Cofen, nos dias 8/9/2021, 21/10/2021 e 4/11/2021, solicitando novos esclarecimentos e documentos relacionados à habilitação da empresa contratada e à Prova de Conceito (PoC) realizada (peças 31-33) . As respostas foram encaminhadas ao TCU nos dias 15/9/2021, 26/10/2021 e 9/11/2021, respectivamente (peças 35-37) .
6. Considerando as informações contidas na documentação analisada, que deram conta de indícios de várias irregularidades, e tendo em vista a decisão da autarquia em dar continuidade ao certame, cuja abertura ocorreu no dia 13/8/2021 e sendo aceita e habilitada a proposta no dia 21/10/2021 (peça 34, p. 1) , a equipe de acompanhamento entendeu tratar-se de situação que justificava a autuação desta representação. Em instrução à peça 51, a Sefti concluiu pelo conhecimento da representação e pela concessão de medida cautelar de ofício, uma vez presentes os requisitos do fumus boni iuris e do periculum in mora, bem como não se vislumbrar a existência do periculum in mora ao reverso.
7. Nesse sentido, em 26/11/2021 o Min. Relator emitiu o Despacho, no qual decidiu (peça 53) :
'31.2. com fundamento no art. 276 do Regimento Interno do TCU, deferir o pedido de concessão de medida cautelar formulado pela representante, sem oitiva prévia, a fim de determinar que o Conselho Federal de Enfermagem suspenda a execução do Pregão Eletrônico para Registro de Preços 14/2021 e de todos os atos dele decorrentes, até que o Tribunal delibere sobre o mérito da matéria em apreço;
31.3. com fundamento no art. 276, § 3º, e no art. 250, inciso V, do Regimento Interno do TCU, realizar a oitiva do Conselho Federal de Enfermagem, para que, no prazo de 15 (quinze) dias, pronuncie-se, requerendo previamente a manifestação formal dos demais órgãos participantes do registro de preços, quanto aos pressupostos da cautelar deferida e quanto aos seguintes pontos relativos ao Pregão Eletrônico para Registro de Preços 14/2021:
31.3.1. indícios de restrição indevida à competitividade do certame (peça 51, capítulo 1) ;
31.3.2. indícios de antieconomicidade (peça 51, capítulo 2) ;
31.3.3. possível habilitação indevida da licitante vencedora, Place Tecnologia e Inovação S.A. (peça 51, capítulo 3) ;
31.3.4. demais informações que julgar necessárias;
31.4. considerando a possibilidade de construção participativa das deliberações deste Tribunal, nos termos do art. 14 da Resolução-TCU 315/2020, bem como o previsto nas Normas de Auditoria (NAT) aprovadas pela Portaria-TCU 280/2010, referente aos comentários dos gestores (no que se aplica a representações e denúncias) :
31.4.1. solicitar ao Conselho Federal de Enfermagem (Cofen) que, caso queira, no prazo de até quinze dias, devendo requerer previamente a manifestação formal dos demais órgãos participantes, quanto aos seguintes pontos:
31.4.1.1. apresente possíveis ações corretivas que poderão ser tomadas pelo Cofen para prevenir ou corrigir os indícios de irregularidades detectados ou remover seus efeitos;
31.4.1.2. Na hipótese de serem consideradas insuficientes, pelo TCU, as alternativas apresentadas pela unidade jurisdicionada, manifeste-se quanto aos possíveis impactos de:
31.4.1.2.1. serem mantidas as medidas cautelares ora adotadas;
31.4.1.2.2. eventual deliberação posterior do TCU vir a determinar a anulação do Pregão Eletrônico 14/2021;'
8. Tem-se que o Acórdão 2907/2021-TCU-Plenário, de relatoria do Ministro Bruno Dantas, referendou integralmente o disposto no Despacho do Relator.
9. Devidamente notificados (peças 94 e 97) , o Cofen e a empresa Place apresentaram suas respostas às oitivas (peças 99-118) .
EXAME TÉCNICO
10. A seguir, analisam-se as respostas do Cofen (peça 118) e da empresa Place (peça 99) referentes a cada uma das supostas irregularidades apontadas no PE/SRP 14/2021-Cofen.
11. Indícios de restrição indevida à competitividade do certame
11.1. A representação à peça 51 apontou, em resumo, os seguintes indícios em relação à restrição de competividade no certame em análise (peça 51, p. 3-5) :
a) a empresa IFS, que consta no item 3.2 do ETP e na resposta encaminhada pelo Cofen ao TCU como uma das empresas que teriam condições de fornecer uma solução conforme os requisitos no TR (peça 10, p. 17) , posteriormente informou formalmente ao Cofen que sua solução não atendia à nova versão do TR (peça 39, p.3) ;
b) a licitação em tela foi objeto de impugnação, em ambas as versões do edital, devido à restrição à competitividade. Foram solicitados nos pedidos de impugnação o parcelamento da solução, a formação de consórcio para atendimento à habilitação técnica e a exclusão de alguns itens exigidos para a qualificação técnica. O Cofen não concordou com nenhuma das solicitações;
c) quanto aos requisitos de qualificação técnica, apesar de a contratação estar relacionada à aquisição de um software disponibilizado na nuvem e de desenvolvimento de sistema, metade das exigências do TR estavam relacionadas à prestação de serviços de infraestrutura (itens 19.3.5, 19.3.9 a 19.3.13 do TR) ;
d) apesar da exigência da qualificação técnica, não foram identificadas no TR salvaguardas que, durante a execução contratual pudessem evitar desastres, como, por exemplo, o fornecimento de planos de contingência e recuperação em caso de desastre;
e) os requisitos definidos na Prova de Conceito (PoC) contrariam o disposto na Súmula 272 do TCU, ao empreender gastos desnecessários às licitantes anteriormente à celebração do contrato. Isto porque, para participar da PoC, a licitante teria que desenvolver um aplicativo móvel específico para o Cofen, o que implicaria custos, pois a empresa estaria empregando seus recursos no desenvolvimento de uma ferramenta, sem garantia de ressarcimento posterior pelo Cofen, já que a PoC se configura como mera fase de habilitação (peça 1, p. 89-91) . De acordo com o item 8.4 da PoC, a licitante deveria demonstrar um aplicativo para o sistema operacional Android que funcionasse desconectado da rede com diversas funcionalidades implementadas, como cadastro de profissional de enfermagem, planejamento de fiscalização e manutenção de dados de conselhos regionais (peça 1, p.89; 17) . Já o item 8.7 exige painéis gráficos que deveriam conter visões e dados específicos, inerentes ao negócio do Cofen (peça 1, p. 90, item 8.7) . Alguns desses itens sequer faziam parte dos requisitos que deveriam existir na solução inicialmente ofertada (peça 1, p. 71-82) , apenas seriam implementados quando fossem solicitados durante a execução contratual (peça 1, p. 31-47) ;
f) por fim, o risco de restrição à competividade acabou se materializando, pelo fato apenas uma empresa ter participado do pregão, apesar de o Cofen ter informado à equipe do TCU que pelo menos treze fabricantes possuíam capacidade para atendimento integral do Edital (peça 13, p. 1; peça 10, p. 17) .
11.2. Manifestação do Cofen referente aos indícios de restrição da competividade (peça 118) 
11.2.1. as grandes empresas de solução de mapeamento de processos como Microsoft, Oracle, Totvs, Salesforce e SAP poderiam ter, sem nenhuma dificuldade, participado do processo licitatório. Todavia, os valores cobrados pelas soluções das mesmas são muito superiores aos valores que o Cofen possui para aquisição da plataforma, sendo tal fato restado comprovado no Estudo Técnico Preliminar (ETP) . A própria empresa SAP manifestou-se, em resposta à solicitação de cotação, informando que não teria interesse no fornecimento da solução pela simplicidade da mesma (peça 118, p. 6) ;
11.2.2. com relação à empresa IFS, que foi informada ao TCU como capaz de fornecer o objeto do certame, a mesma informou posteriormente que atendia a outro nicho de mercado, sendo sua solução de informática incompatível com as necessidades do Cofen. Ou seja, apesar de apta, a empresa não estava interessada em desenvolver uma solução informatizada para atender as específicas necessidades dos Conselhos Federal e Regionais de Enfermagem (peça 118, p. 10) ;
11.2.3. a equipe de planejamento do Cofen estava ciente do risco de não encontrar solução completamente pronta, em especial pelo fator citado no item anterior. Mas entendeu que a possibilidade de encontrar solução moderna e que atendesse às necessidades do Conselho, sem que ele tivesse que se adaptar, se submeter ao mercado, era um risco mitigável e coerente e poderia gerar economicidade e avanços tecnológicos (peça 118, p. 5) ;
11.2.4. foi dada ampla publicidade ao processo, tanto em sua construção, quanto na publicação da segunda versão do Edital, buscando conceder a possíveis licitantes tempo hábil para desenvolver uma proposta técnica e economicamente viável (peça 118, p. 6) ;
11.2.5. Ao contrário do colocado na instrução da Sefti (peça 51) , o único pedido de impugnação recebido em face do PE/SRP 14/2021 e devidamente processado, analisado e fundamentadamente negado foi realizado pela mesma empresa nas duas publicações do Edital (Plano Consultoria S/A) . Sendo que na segunda versão do ETP, a empresa foi insistentemente convidada a se manifestar ou oferecer proposta, não o tendo feito, respondido nem se manifestado, deixando para realizar pedido de impugnação no último dia do prazo cabível (peça 118, p. 13) ;
11.2.6. o fato de ter havido apenas uma empresa no certame não é um indício de restrição à competitividade por si só (tanto que não é legalmente vedado) , senão de complexidade do objeto versus o orçamento disponível. A representação da Sefti (peça 51) ignora que houve manifestação da empresa SAP no sentido de que ainda que a sua ferramenta atendesse ao solicitado, o escopo do objeto foi considerado modesto. E ignora que a empresa Oracle, outra gigante do mercado de tecnologia, enviou proposta, ainda que a mesma não fosse completamente aderente ao caderno de cotações (venda de Software as a Service - SaaS e não de licença perpétua, justificada pela estratégia do Cofen de não se tornar refém de um único fornecedor) , comprovando que existem no mercado diversas empresas teoricamente aptas e passiveis de habilitação e qualificação técnica de acordo com os termos editalícios (peça 118, p. 7) ;
11.2.7. quanto ao afirmado no item 23 da instrução da Sefti, o fato de edital de uma única entidade não inserir atesto de qualificação técnica relativo a requisito de infraestrutura não o transforma em modelo de licitude. A questão é saber se as justificativas postas no TR e nos estudos prévios que lhe deram origem atendem aos ditames do art. 30, inciso II, da Lei 8.666/1993. A Sefti não fez qualquer análise das justificativas técnicas relativas a cada item julgado relevante para a demonstração de capacidade técnica, de modo a comprovar tecnicamente sua irrelevância para a contratação (peça 118, p. 10-11) ;
11.2.8. Em relação à Prova de Conceito, não seria possível contratar sem a prova de que a proposta fosse viável, não se tratando no caso concreto de a licitante ter que desenvolver o sistema proposto, mas apenas um ambiente fictício em escala reduzidíssima, conforme detalhado no item 8.4 do edital (peça 118, p. 15) :
'8.4. Demonstrar um aplicativo para o sistema operacional Android que seja possível sua utilização off-line com as seguintes características:
8.4.1. Profissional de enfermagem: 8.4.1.1. O aplicativo deverá conter os seguintes dados fictícios de 10 (dez) profissionais de enfermagem: Nome, número de inscrição (6 dígitos) , CPF, Categoria Profissional (4 tipos) , situação em cada categoria (ativo, inativo, não inscrito) , situação financeira (adimplente, inadimplente) telefone celular e e-mail.'
11.2.9. Ainda em relação à Prova de Conceito, tem-se que se aplicar ao caso concreto a análise empreendida no Relatório do Acórdão 1179/2019-TCU-Plenário do TCU, com a qual anuiu o Exmo. Sr. Ministro Relator, porquanto adere ao que praticado no pregão eletrônico do Cofen, a provar que não se aplica a Súmula 272 ao caso concreto, porquanto os custos são necessários e antecedentes à assinatura do contrato.
11.3. Manifestação da empresa Place referente aos indícios de restrição da competividade (peça 99) 
11.3.1. é impossível que grandes players do mercado de soluções como ERP, CRM, soluções de mapeamento de processo e nuvem, tais como as empresas SAP, Oracle, Microsoft, Totvs, dentre várias outras, não sejam capazes de atender ao objeto cujo Conselho Federal de Enfermagem objetiva contratar (peça 99, p.2) ;
11.3.2. a equipe da Sefti afirma no item 23 da referida instrução da representação à peça 51 que metade das exigências de Qualificação Técnica do Edital estão relacionadas à prestação de serviço de infraestrutura, quando na verdade dos vinte e três itens elencados no item 19.3 do Edital apenas seis se referem ao serviço de infraestrutura (peça 99, p. 2-3) ;
11.3.3. apesar de o item 23 da instrução da Sefti informar que não foram identificadas no TR salvaguardas que, durante a execução contratual pudessem evitar desastres, como, por exemplo, o fornecimento de planos de contingência e recuperação em caso de desastre, tem-se que o edital é claro no item 5 do Termo de Referência - OBRIGAÇÕES E RESPONSABILIDADES DA CONTRATADA - subitem 5.1.31, além do ANEXO IV - ACORDO DE NÍVEIS MÍNIMOS DE SERVIÇO também ser claro quanto à necessidade da licitante de garantir durante a vigência contratual a garantia de contingência e recuperação da infraestrutura em nuvem (peça 99, p. 3) ;
11.4. Análise referente aos indícios de restrição da competividade
11.4.1. De início, tem-se que, compulsando-se nos autos as peças apresentadas pelo Cofen em resposta à oitiva, verifica-se que a equipe técnica da Sefti realizou reunião com o Cofen, na qual foram apontadas fragilidades encontradas na 1ª versão do Edital do PE/SRP 14/2021 (peça 106, p. 68-69) . Entre as fragilidades referentes à possível redução de competividade no certame, apontadas, a Sefti recomendou que o Cofen solicitasse atestados de que as empresas conseguissem emitir certificados caso terceirizassem os serviços de nuvem, e que, dada a complexidade do objeto, o prazo previsto no edital para apresentação das propostas mostrava-se exíguo. Na sequência, o Cofen formalizou a suspensão do PE/SRP 14/2021, para que fossem analisadas as considerações apontadas pela Sefti.
11.4.2. Verifica-se que, quando do novo estudo que precedeu a 2ª publicação do Edital do PE/SRP 14/2021, o Cofen encaminhou a solicitação de cotação de preços para diversas empresas, dentre elas SAP, Oracle, Microsoft, Totvs, Amazon Informática, IFS, Sage e Takter (peça 106, p. 154) . Apesar da reconhecida complexidade do objeto do certame, verifica-se que as empresas Place, Takter e Amazon Informática apresentaram suas respectivas cotações de preços (peça 106, p. 189-209) . Verifica-se ainda que as empresas IFS, SAP e Acumatica manifestaram-se no sentido de não terem interesse de participação no certame, seja pelo porte do objeto (SAP) a ser contratado, seja por atuar em nicho de mercado diferente (IFS) ou por não estar ainda preparadas para fornecer soluções de tal complexidade no Brasil (Acumatica) (peça 106, p. 157, 166 e 170) .
11.4.3. Dessa forma, mesmo dada a complexidade do objeto do certame, os elementos trazidos em resposta à oitiva evidenciam que pelo menos três empresas se manifestaram de acordo com o previsto no Edital, encaminhando suas respectivas cotações de preço.
11.4.4. Ademais, verifica-se nos autos que houve apenas dois pedidos de impugnação ao certame, ambos promovidos pela empresa TS Consultoria Ltda., sendo um referente à 1ª versão do Edital e outro à 2ª versão (peças 106, p. 14-20 e 110, p. 17-28) . Ressalta-se que apenas o 2º pedido de impugnação foi incluído no sistema Comprasnet.
11.4.5. Tem-se que, em 1/6/2021, o 1º pedido de impugnação solicitou que fossem retiradas do edital as vedações contidas no item 4.2.11 (peça 4, p. 4) , de modo a, dada a complexidade do objeto, permitir que as empresas pudessem se associar sob forma de consórcio, e, ainda, que, considerando a suposta natureza divisível do objeto do PE/SRP 14/2021, fosse promovido seu parcelamento, devendo constar em lotes distintos o fornecimento de serviços de consultoria e o fornecimento da plataforma de software pretendida. Ressalta-se que não consta nos autos nem no sistema Comprasnet a resposta do Cofen ao referido pedido de impugnação. Presume-se que tal fato tenha ocorrido em decorrência de, em 2/6/2021, o Cofen ter realizado reunião com a Sefti, após a qual decidiu por suspender o Edital do PE/SRP 14/2021 para realização de adequações.
11.4.6. Republicado o Edital do PE/SRP 14/2021 (peça 1) , verifica-se que foi mantido o impedimento no item 4.2.11 de participação de consórcios de empresas no certame. Todavia, não houve nova solicitação de impugnação a respeito do tema por parte da empresa TS Consultoria Ltda. As motivações constantes no novo pedido de impugnação daquela empresa referiram-se à aspectos técnicos do Edital, respondidos pelo Cofen à peça 110, p. 31-37. Dessa forma, uma vez que, mesmo não tendo sido respondido o 1º pedido de impugnação que solicitava a possibilidade de formação de consórcios de empresas e o fracionamento do objeto, ao não reapresentar tais pedidos por ocasião da 2ª impugnação, entende-se que o teor do 1º pedido de impugnação deve ser desconsiderado, apesar de a 2ª versão do edital ter mantido as exigências questionadas.
11.4.7. Em relação ao item 11.1, item c, supra, tem-se que, ao contrário do informado pela empresa Place em resposta à oitiva, os itens que se referem aos serviços/produtos a serem disponibilizados pela solução contratada são elencados do item 19.3.1 a 19.3.12, sendo que os itens 19.3.13 a 19.3.24 referem-se meramente a especificidades em relação à comprovação por parte do licitante em relação à capacidade de prestação dos serviços. Dessa forma, entende-se que quanto aos requisitos de qualificação técnica, apesar de a contratação estar relacionada à aquisição de um software disponibilizado na nuvem e de desenvolvimento de sistema, metade das exigências do TR estavam relacionadas à prestação de serviços de infraestrutura (itens 19.3.5, 19.3.9 a 19.3.13 do TR) . Todavia, frente às informações prestadas nas oitivas realizadas, entende-se que tal fato não constitui componente que possa restringir a competitividade no certame.
11.4.8. No tocante ao apresentado no item 11.1, item d, tem-se que, conforme resposta à oitiva trazida pela empresa Place, de fato, o Edital do PE/SRP 14/2021 contempla obrigações e responsabilidades da contratada que visam a garantia de contingência e recuperação da infraestrutura em nuvem fornecida pela contratada. Além disso, também no Anexo III do TR, tem-se que a descrição dos requisitos da solução a ser ofertada assim dispõe:
'6. A plataforma de nuvem (cloud) deve possuir redundância na infraestrutura de processamento, armazenamento e rede, com política de 'Disaster Recovery', balanceamento, conectividade e backup/restore durante toda a vigência do contrato.
7. O serviço da solução em nuvem (cloud) deverá estar acessível 24 X 7.
8. A cada período de 1 (um) mês, a solução deverá ter um mínimo de 99,5% (noventa e nove vírgula cinco por cento) de disponibilidade, com evidência.
 (...) 
13. A Contratada deverá adotar todas as medidas necessárias para assegurar a disponibilidade, integridade, confidencialidade e autenticidade das informações a serem tratadas na plataforma de nuvem (cloud) .
 (...) 
58. Prover recursos para a configuração de estruturas redundantes, para garantir alta disponibilidade e escalabilidade horizontal, que permitam a definição da estrutura e gerenciem de forma automática a atualização sem que seja necessário realizar implementações para este fim.'
11.4.9. No mesmo sentido, o item 14.2.7.13 do TR dispõe que (peça 1, p. 13) :
'14.2.7.13. Atestado técnico, emitido por profissional que possua certificações Certified Information Systems Security Professional (CISSP) , que ateste:
14.2.7.13.1. Que a empresa dispõe de plataforma tecnológica apta a preservar a integridade e o sigilo dos dados armazenados, incluindo plano de recuperação em caso de desastre, com infraestrutura de cópia de segurança para o armazenamento dos dados e das autorizações;
14.2.7.13.2. Que a empresa possui planos de contingência e recuperação, com detalhamento dos procedimentos a serem adotados no caso de falhas operacionais, necessários à continuidade dos serviços na hipótese de falhas de equipamentos ou programas de computador, ou de interrupção, por qualquer razão, do fornecimento de energia elétrica, dos serviços de telecomunicação ou de qualquer outro insumo, incluindo instalação e operação de centro de processamento secundário que permita a retomada do efetivo funcionamento do sistema em prazo não superior a 2 (duas) horas e previsão de procedimentos de emergência, no caso de simultâneo impedimento dos centros de processamento principal e secundário;'
11.4.10. Dessa forma, entende-se que constam no Edital as salvaguardas necessárias ao funcionamento e disponibilidade da infraestrutura a ser fornecida como componente da solução ofertada.
11.4.11. Já em relação à exigência da realização da PoC, entende-se que, conforme informações trazidas pelo Cofen em resposta à oitiva, de fato, procede o alegado por aquele conselho, de que não cabe no caso concreto a aplicação da Súmula 272-TCU, aplicando-se aqui, por outro lado, o mesmo teor da análise procedida nos itens 328 a 332 do Relatório do Acórdão 1179/2019-TCU-Plenário. Isso porque a prova de conceito prevista no Anexo VI do TR do PE/SRP 14/2021 dispõe de critérios objetivos e devidamente expressos no edital, abarcando uma amostra dos requisitos a serem disponibilizados pela solução a ser contratada, sendo que a exigência foi aplicada apenas à licitante classificada em 1º lugar.
11.4.12. Frente ao exposto, entende-se que, apesar da complexidade da solução objeto do PE/SRP 14/2021, e de ter havido apenas uma empresa participante no certame, não restaram comprovados os indícios de restrição da competividade apontados na instrução inicial da presente representação, se considerados isoladamente. Entretanto, o somatório das situações analisadas pode ter restringido a competitividade do certame e ter sido determinante para a participação de apenas uma empresa numa licitação com valor estimado superior a R$ 16 milhões.
12. Indícios de antieconomicidade (peça 51, capítulo 2) 
12.1. A representação à peça 51 apontou, em resumo, as seguintes considerações/evidências em relação aos indícios de antieconomicidade no certame em análise:
a) as evidências são de que o módulo de desenho de fluxo, um dos componentes do item 1 do objeto, é o principal módulo da solução contratada, considerando que as necessidades de negócio listadas no estudo técnico preliminar estão relacionadas ao mapeamento, otimização, melhoria e redesenho de processo (peça 10, p. 4) e o alinhamento ao PDTI está relacionado à meta 'Contratação de serviço de Mapeamento de Processos e Desenvolvimento de Sistemas'. Nesse contexto, verificou-se que o módulo ofertado pela empresa Place é uma solução baseada em open-source (código aberto) denominada Camunda (peça 19, p. 4) , que não pertence à empresa licitante. Contudo, a empresa Place informou que a solução ofertada era uma solução desenvolvida por ela denominada C70 (peça 8, p. 5; 15, p. 81) ;
b) não foi possível verificar qualquer implementação ou alteração no código original Camunda, que justificasse o valor de R$ 6,2 milhões cobrado pela empresa Place pela solução C70. Nem o manual disponibilizado pela empresa foi alterado, está em inglês e é uma cópia do manual do Camunda. A seguir, na Figura 2, apresenta-se a arquitetura do software C70 da empresa Place (peça 18, p. 8)  e na Figura 3, a mesma arquitetura, só que do software da empresa Camunda, disponível em seu sítio eletrônico (https://docs.camunda.org/ - consulta em 22/11/2021) . Não há dúvidas de que se trata da mesma arquitetura:
Figura 2- Arquitetura C70 (empresa Place) 
Figura 3 - Arquitetura Camunda
c) Quanto ao módulo de inteligência de negócios (relatórios, dashboards e gráficos) , relacionado à meta do PDTI 'Licitação para contração de Consultoria para implantação de BI', também é uma solução baseada em código open-source denominada Metabase (peça 45; 18, p.5) . No manual do software fornecido pela empresa Place, denominado Place Analytics, elaborado apenas em 10/5/2021, às vésperas do pregão em tela (peça 23, p. 2) , é possível identificar que diversas telas estão no idioma inglês e uma dessas telas (Figura 4) é cópia da tela do software Metabase (Figura 5) :
Figura 4 - Tela da solução da empresa Place (peça 23, p. 9) 
Figura 5 - Tela da solução Metabase (peça 41 - https://www.metabase.com/docs/latest/getting-started.html) 
d) se o objetivo do Cofen era utilizar softwares com código aberto, seria mais vantajoso contratar o serviço de desenvolvimento (item cinco do Quadro 3) e especificar que a empresa contratada deveria utilizar essas ferramentas para implementação das funcionalidades definidas pela área de negócio. Opcionalmente, poderia ser contratado o serviço de suporte das ferramentas, com o objetivo de garantir acesso mais rápido as correções do fabricante e resolução de problemas. Registre-se que nada disso foi estudado durante a elaboração do ETP;
e) quanto ao módulo de Big Data, a empresa Place ofertou à empresa Fortal, o mesmo software por apenas R$ 82 mil, conforme nota fiscal emitida em 31/8/2021 (peça 29, p. 90) . Dessa forma, considerando que os outros dois módulos são baseados em softwares de códigos abertos, a diferença do valor pago pela empresa Fortal considerando apenas o valor previsto para o item 1 (R$ 6.230.282,79) do pregão em tela é de 7.498%. Além disso, está previsto no PE/SRP 14/2021 mais trinta pagamentos mensais de R$ 115.282,50 pelo suporte/atualização da solução (item 2) . Ou seja, o valor total do software para o Cofen seria de R$ 9.688.757,79. Ao passo que, repise-se, para uma empresa privada o mesmo software foi fornecido, também pela empresa Place, por R$ 82 mil (preço mais de 118 vezes maior) .
f) merece destaque, ainda, que, o Cofen não especificou qual seria a utilização do módulo de Big Data. Não foram identificados sequer os requisitos de negócio no ETP. Além disso, os serviços previstos no TR para o desenvolvimento dos outros cinco módulos (cadastro, financeiro, fiscalização, processo ético e eleição) não contêm qualquer menção quanto à automatização e carga de uma solução de Big Data. Ou seja, corre-se o risco de ocorrer a aquisição de um software, em princípio, sem utilidade imediata e não solicitada pela área de negócio.
12.2. Manifestação do Cofen referente aos indícios de antieconomicidade (peça 118) 
12.2.1. consta dos autos proposta da Oracle, ainda que não totalmente aderente à necessidade do Conselho, sendo que foi utilizada para a composição de preços proposta pela Controladoria Geral do Cofen, tendo inclusive baixado o valor de referência, anulando o argumento de antieconomicidade. A aquisição seria antieconômica se os valores tivessem sido majorados sobre os valores ofertados pelo mercado e não o contrário (peça 118, p. 7) ;
12.2.2. a primeira versão do Edital consultou apenas produtos e serviços no Comprasnet, justamente para evitar vícios, restrição à competitividade e sobrepreços advindos de propostas de fornecedores. O valor tinha, inclusive, ficado sensivelmente inferior ao valor da segunda publicação (pós 'avaliação de riscos da equipe da Sefti') (peça 118, p. 7) ;
12.2.3. a opção por consulta apenas no Comprasnet se deu principalmente pelo contexto da pandemia que, flagrantemente está inflacionando o mercado de bens e serviços de TI e dificultando sobremaneira a prospecção de propostas (na segunda versão do ETP cerca de 15 empresas foram insistentemente procuradas, conforme consta dos autos e acredita-se que o número baixo de respostas (cinco) se deve ao momento no qual as empresas se encontravam, ou fora de atividade ou em início de atividades de home office) (peça 118, p. 7) ;
12.2.4. aparentemente existe uma reserva de mercado praticada pelos fornecedores para sistemas de gestão interna e externa para Conselhos. O mercado é, basicamente, dominado por quatro empresas (Incorp, Implanta, BR Conselhos e Technotech) que aparentemente não estão aptas a prestar os serviços do caso concreto a contento (peça 118, p. 8) ;
12.2.5. quanto à necessidade de um módulo de Big Data, a contratação busca a migração e integração de dados dos mais diversos tipos (textos, pdfs, imagens, bancos de dados relacionais, documentos escaneados etc.) de mais de dois milhões de profissionais, acumulados em quase 40 anos. A massa de dados é enorme e o requerimento de solução de Big Data é justificado justamente pela impossibilidade de se tratar estas informações de forma convencional. Por este mesmo motivo, a colocação de que 'o valor total do software ofertado pela Place ao Cofen foi de aproximadamente R$ 9,7 milhões, mas poderia ter sido de apenas R$ 82 mil', não tem, respaldo técnico, fático e não guarda conformidade com a realidade do mercado, podendo gerar conclusões equivocadas (peça 118, p. 9) ;
12.2.6. O valor cobrado pela licitante para terceiros pelas funcionalidades de Big Data é irrelevante para comparação com o Cofen. A título de checagem, a empresa que forneceu o atestado possui quatro mil funcionários. O Sistema Cofen Federal/Regionais possui mais funcionários e colaboradores, além dos já citados mais de dois milhões de profissionais. As ordens de grandeza são absolutamente díspares. É natural que haja impacto nos valores. Uma regra de três simples: volume de informação, quantidade de usuários e quantidade de arquivos, demonstra que a contratação do Cofen é 625 vezes maior do que a realizada pela empresa privada Fortal. Assim, pela lógica da premissa colocada na instrução, para o mesmo volume de dados a empresa Fortal deveria pagar a quantia de R$ 51.250.000,00, sendo que esta conta simples, por si só, demonstra uma possível economicidade da contratação (peça 118, p. 9-10) ;
12.2.7. os softwares citados na instrução da Sefti são, na realidade, componentes da solução - partes em um conjunto, que possui todo um adjacente complexo de inteligência para integrá-los e atingir os resultados esperados. Por exemplo, o Camunda mapeia processos, mas não gera aplicativos e telas, nem exibe funcionalidades de aplicações externas. Tudo isso, verificou-se, foi desenvolvido pela licitante na plataforma C70 (peça 118, p. 11) ;
12.2.8. o Camunda é apenas um meio de desenvolver sistema a partir de um código de programação pré-existente. Não é ele o produto contratado pelo Cofen (que não exigiu código de programação totalmente desenvolvido pelo contratado, exigência essa que restringiria a competitividade e tornaria mais cara ainda a solução) . Como developer friendly, o Camunda se 'conecta' à solução de software desenvolvida pela contratada, formando uma solução integrada e completa. Da mesma forma o Metabase. Ambos são ferramentas utilizadas na confecção do produto contratado. Não são o objeto do contrato a ser desenvolvido (peça 118, p. 11) .
12.3. Manifestação da empresa Place referente aos indícios de antiecomicidade
12.3.1. a equipe de auditoria da Sefti afirma que o módulo de desenho de fluxo é o principal módulo da solução. Entretanto, para tal afirmação, seria necessário conhecer com muito mais profundidade a solução ofertada pela Place TI ao Cofen. Tal entendimento também vale para as funcionalidades de Inteligência de Negócios (peça 99, p. 3-4) ;
12.3.2. a plataforma C70, ofertada pela Empresa ao Cofen, é componente do objeto cuja contratação é pretendida pelo Cofen. Tal plataforma é mais complexa do que os softwares de código aberto citados pela equipe de auditoria, que são apenas ferramentas/tecnologias integradas à mesma. Ainda que o entendimento da equipe da Sefti/TCU estivesse correto, ainda assim desconsidera por completo toda a inteligência necessária para integração das funcionalidades e tecnologias de diversos fornecedores em linguagens distintas para a construção da plataforma (peça 99, p. 4-5) ;
12.3.3. sobre a complexidade da plataforma, explica que ainda que utilize de funcionalidades de código aberto para compor a stack da Solução, quando cabível a empresa realiza licenciamento das mesmas para garantia de suporte técnico;
12.3.4. a plataforma é composta por muito mais itens do que apenas os elencados pela equipe da Sefti. A integração entre as plataformas é realizada pela equipe da empresa em Java/Spring, utilização de front end em tecnologia Angular e Bootstrap. A plataforma utiliza bancos de dados relacionais e textuais não convencionais para o armazenamento dos dados em larga escala. Também utiliza tecnologia de contêineres para sua disponibilização, escalabilidade e garantia de qualidade dos produtos. Os aplicativos mobile são componentes integrais da plataforma e construídos especificamente para sua finalidade, integrados às tecnologias que compõem a stack da solução. Por exemplo, um processo mapeado ou remapeado no Motor BPM é visualizado, acompanhado e monitorado integralmente na solução, inclusive com possibilidade de interação a qualquer momento. Desta forma, a afirmação da Sefti de que a solução tem como principal componente o Camunda não encontra relação com a realidade, uma vez que, no exemplo citado há uma série de funcionalidades integradas à ferramenta de código aberto que não são nativas, como a integração dos passos realizados nas funcionalidades disponíveis nas interfaces com os usuários da aplicação, sendo possível acompanhar todos os passos da execução dos processos e, inclusive, ajustá-los em todas as interfaces em tempo de execução;
12.3.5. tal afirmação também pode ser estendida à compreensão da funcionalidade de inteligência de negócios. A Representação dos auditores desconsidera completamente toda a inteligência por trás do relacionamento entre as ferramentas, a plataforma e sua arquitetura para o alcance das necessidades de negócio. A configuração e customização do software Metabase para sua integração com os dados armazenados na plataforma pelo mapeamento de processo, as funcionalidades de entrada e gestão de dados da ferramenta, seus bancos de dados e demais itens são completamente desconsiderados na avaliação realizada pelos auditores;
12.3.6. as funcionalidades de Big Data da plataforma não se resumem a um módulo. O próprio conceito de Big Data (tratar, analisar e obter informações a partir de conjuntos de dados grandes demais para serem analisados por sistemas tradicionais) deixa claro que a funcionalidade não se trata de um simples módulo. Os dados da plataforma são integrados e indexados em tempo real e full time independente de sua forma, sua fonte, e seu volume. Tal integração é inerente ao funcionamento da plataforma e é o que garante, por exemplo: que as funcionalidades de inteligência de negócios, dashboards, painéis, gráficos etc. existam. A Place entende que, ainda que o Edital do Cofen faça referência a 'Módulo de Big Data', a definição pode ser entendida conforme necessidade apresentada no item 27 do Anexo III do TR do Edital - 'em virtude do volume estimado de informações de variadas fontes e formatos que se acumularão ao longo do tempo e que não serão acumulados em bancos de dados relacionais tradicionais' (peça 99, p. 5) ;
12.3.7. com relação ao indício de antieconomicidade apontado pelos auditores, ainda que fosse considerada apenas a solução de Big Data ofertada à Empresa Fortal, comparada ao item da Plataforma que é componente do objeto da contratação, na qual a representação cita uma relação de R$ 82.000,00 para R$ 6.230.282,79, a análise do custo por usuário é completamente desconsiderada. No caso do contrato com a Fortal, com um volume de aproximadamente 4.000 funcionários, o valor unitário seria de R$ 20,50 (vinte reais e cinquenta centavos) . Já na oferta ao Cofen, considerando-se o universo aproximado de 2,4 milhões de profissionais de enfermagem, o custo unitário seria de cerca de R$ 2,49 (dois reais e quarenta e nove centavos) . Portanto, ao invés dos 7.498% citados na Representação como superiores, o valor da proposta da Empresa oferecida para o Cofen é 823% inferior ao ofertado à Fortal. Isso sem se levar em conta o requisito de cessão de uso permanente constante no Edital do Conselho, distinto do objeto do contrato entre a Place TI e a Fortal (peça 99, p. 6) .
12.4. Análise referente aos indícios de antieconomicidade
12.4.1. Tem-se que os indícios de antieconomicidade apontados na instrução à peça 51 resumem-se nos seguintes pontos: i) a empresa vencedora ofereceu produtos open-source, pelos quais não houve custo de aquisição, cobrando indevidamente pelos mesmos; ii) aquisição de módulo de Big Data sem a devida demonstração, no ETP, da necessidade do mesmo; e, iii) aquisição de módulo de Big Data por valor significantemente superior ao presente em outro contrato da empresa vencedora.
12.4.2. Verifica-se que a análise inicial realizada pela Sefti, ao apontar os indícios de antieconomicidade na cobrança, pela empresa Place, dos softwares open source Camunda e Metabase, argumenta que não foram constatadas alterações nos softwares originais que motivassem o valor cobrado na proposta homologada. Além disso, foram apresentados indícios de que não houve alterações nos respectivos softwares, o que atentaria contra a economicidade, uma vez que a proposta homologada no PE/SRP 14/2021 apresentou preço unitário de R$ 6.239.282,79 pelo item 1 do objeto, correspondente à licença de uso permanente da Plataforma (ambientes de desenvolvimento, teste/homologação e produção) .
12.4.3. A esse respeito, entende-se que devem ser acatados os esclarecimentos trazidos pela empresa Place em resposta à oitiva, conforme apresentados nos itens 12.3.2 a 12.3.5, supra. Conforme apontado pela empresa, apesar da não apresentação de documentação que comprove os argumentos, tem-se que, de fato, procedem as alegações de que a contratação não se resume aos softwares abertos Camunda e Metabase, mas é composta de uma integração maior que abrange os demais módulos do sistema, inclusive o módulo de Big Data.
12.4.4. Dessa forma, frente aos esclarecimentos trazidos na oitiva promovida, e, uma vez que a valor ofertado referente ao item 1 do objeto do PE/SRP 14/2021 diz respeito a licença de toda a solução ofertada, incluindo-se aí as funcionalidades de Big Data, entende-se que fica afastada a hipótese de que houve sobrepreço na cobrança do módulo de Big Data, afastando os indícios apontados no item 12.1, itens 'e' e 'f', supra.
12.4.5. Frente ao exposto e às informações prestadas pelo Cofen e pela empresa Place em resposta à oitiva, entende-se que não restaram comprovados os indícios de antieconomicidade no PE/SRP 14/2021.
13. Habilitação indevida da licitante Place
13.1. A representação à peça 51 apontou, em resumo, as seguintes considerações/evidências em relação aos indícios de habilitação indevida no certame em análise:
a) a empresa Place apresentou três atestados para comprovar a qualificação técnica exigida no item 19.3 do TR do PE/SRP 14/2021 (peça 1, p. 62) . Todos os três foram emitidos pela empresa Fortal Terceirização de Mão de Obra Ltda. (peças 5-7) ;
b) em decorrência da exigência de comprovação de fornecimento da solução implantada na nuvem e que a infraestrutura da nuvem possuísse certificação Tier III e, no mínimo, outras duas certificações, conforme itens 19.3.1 e 19.3.9 do TR (peça 1, p. 64-65) , um potencial fornecedor (empresa Bertini do Brasil) solicitou ao Cofen esclarecimentos acerca de como deveria ser a comprovação dessas certificações: se poderia ser do provedor de nuvem onde o software seria hospedado ou teria que ser do próprio fornecedor do software (peça 11, p. 1) . A resposta do Cofen ao pedido de esclarecimento acima foi que no caso da utilização de nuvem de terceiros, deveria ser comprovado que a licitante utilizava o serviço por, no mínimo, doze meses. Além disso, que conforme item 19.3 do TR, os atestados deveriam ser emitidos no nome da licitante, deveriam conter informação explícita de que o provedor da nuvem possuía as certificações e que era de conhecimento do cliente assinante do respectivo atestado (peça 11, p. 2) . Ou seja, o esclarecimento foi no sentido de que não bastava comprovar que o provedor em nuvem possuía as certificações. Pelo contrário, a empresa que emitisse o atestado, no caso, um cliente da licitante, deveria informar que a solução ofertada estaria implantada há pelo menos um ano em um provedor de nuvem com os certificados definidos;
c) dois dos atestados apresentados pela empresa Place, continham a informação de que houve fornecimento de solução em nuvem e que a infraestrutura tecnológica para sustentação da solução possuía cinco certificações. Um atestado foi emitido em 10/5/2021 (peça 6) e o outro em 1/6/2021 (peça 7) . Em decorrência de diligência solicitada pelo pregoeiro para comprovação da veracidade dos atestados, a licitante forneceu um contrato firmado entre ela e a empresa Fortal (peça 9, p. 1-9) e uma proposta comercial da empresa Equinix (peça 12) ;
d) o contrato entre a empresa Fortal e a empresa Place foi firmado em 4/1/2021, ou seja, aproximadamente quatro meses antes da emissão do primeiro e cinco meses antes do segundo atestado, respectivamente. Portanto, considerando que a exigência era que a solução deveria ter sido fornecida em um provedor em nuvem há pelo menos doze meses, ambos os atestados não deveriam ter sido considerados válidos para a qualificação técnica da empresa Place. Cabe registrar que essa restrição é, possivelmente, uma das causas de uma única empresa ter participado da licitação;
e) a proposta comercial da empresa Equinix no valor de R$ 6.000,00 mensais, cujo objeto seria aquisição de direito de uso de infraestrutura é de 23/7/2018, (peça 12, p. 1) . Contudo, conforme resposta ao esclarecimento, esse contrato é imprestável para comprovação da qualificação técnica, já que a exigência era para a empresa cliente da licitante, no caso a empresa Fortal e não do contrato firmado com um provedor de serviço de infraestrutura de nuvem. Até porque a exigência era para aferir se a contratação da infraestrutura em nuvem foi para a utilização do mesmo software da licitação em tela;
f) adicionalmente, cabe registrar o seguinte texto no final em um dos atestados emitidos pela Fortal em 10/5/2021: 'Reiteramos que a validade deste documento está condicionada à realização do processo de licitação Caixa no 095/5688/2021-CECOT/BH' (peça 6, p. 2) . Nesse contexto, não foi possível compreender o motivo de um atestado emitido, assinado e registrado em cartório somente estar válido na condição de realização de uma licitação, isso até poderia até colocar em xeque os outros dois atestados que são semelhantes a esse;
g) no contrato firmado entre as empresas Place e Fortal, a previsão de pagamento ocorreria por hora trabalhada (peça 9, p. 2) , unidade de medida normalmente utilizada para pagamento de desenvolvimento de sistemas, mas não usual para disponibilidade de infraestrutura em nuvem e aquisição de software. Apesar dessa aparente incompatibilidade de unidade de medida, conforme visto no tópico 'Indícios de antieconomicidade', foi identificado na nota fiscal emitida apenas em 31/8/2021 (peça 29, p. 90) , três meses após a emissão do último atestado, um item referente ao módulo Big Data no valor de R$ 82 mil. Contudo não foram identificados pagamentos relacionados ao fornecimento de infraestrutura tecnológica e serviço de NOC e SOC, conforme informado pela empresa Fortal no atestado emitido por ela em 1º/6/2021 (peça 7, p.2) .
13.2. Manifestação do Cofen referente aos indícios de habilitação indevida (peça 118) 
13.2.1. o item 3.1 do Anexo III do Termo de Referência é explícito quanto à utilização de nuvens de terceiros, não sendo diretamente atrelado à disponibilização da solução: 'No caso da utilização de nuvem de terceiros, deverá comprovar que utiliza o serviço por no mínimo 12 (doze) meses'. Ou seja, o item não é explícito em asseverar que a solução buscada deve ser hospedada em nuvem de terceiros por este período, mas sim que a empresa deve comprovar que utiliza serviço de nuvem fornecido por terceiros há no mínimo 12 meses (peça 118, p. 12) ;
13.2.2. conforme documentos acostados aos autos, a licitante foi exaustivamente diligenciada, justamente pelo fato de apenas uma empresa ter participado do processo, o que levou o Conselho a tal nível de diligência, exatamente para evitar qualquer tipo de fato que comprometesse a lisura do procedimento (peça 118, p. 12) ;
13.2.3. mesmo com somente uma empresa participando do pregão realizado pelo Sistema Comprasnet do Ministério da Economia, o pregoeiro ainda diligenciou para que o preço inicialmente ofertado fosse baixado, o que representou um desconto de quase 25% em relação ao valor cotado no mercado e no próprio Comprasnet (peça 118, p. 13) .
13.3. Manifestação da empresa Place referente aos indícios de habilitação indevida
13.3.1. o item 41 da Representação afirma em primeiro momento que o esclarecimento prestado pelo Cofen é no sentido de que o serviço de nuvem, caso prestado por terceiros, deve ter comprovação de ter sido utilizado pela licitante por no mínimo doze meses. Ou seja, há explícita distinção entre o fornecimento de infraestrutura e o fornecimento da plataforma. O próprio Edital resta claro quanto ao tema no Anexo III do TR, não sendo necessária sequer consulta a questionamentos realizados por terceiros: '3.1. No caso da utilização de nuvem de terceiros, deverá comprovar que utiliza o serviço por no mínimo 12 (doze) meses'. Ou seja, o serviço que carece de comprovação de uso por no mínimo 12 (doze) meses é o de utilização de nuvem, comprovado pelos atestados enviados pela Empresa ao Cofen e não a disponibilização da Plataforma ofertada (peça 99, p. 6) ;
13.3.2. sobre o atestado apresentado que informava em seu texto 'Reiteramos que a validade deste documento está condicionada à realização do processo de licitação Caixa no 095/5688/2021-CECOT/BH', informa-se que o atestado foi emitido para a participação da empresa Place em outro processo licitatório, tendo o mesmo sido encaminhado ao Conselho Federal de Enfermagem por engano (peça 99, p. 6) ;
13.3.3. Em relação às notas fiscais apresentadas referentes aos serviços prestados à empresa Fortal, os itens constantes nas notas fiscais servem para demonstração contábil, estando todas as funcionalidades hospedadas em Cloud relacionadas aos perfis funcionais constantes nas notas fiscais. Desta forma, o item 46 da instrução da Sefti (peça 51) acaba por incorrer em suposição que o próprio objeto do contrato particular firmado entre a Place TI e a Fortal especifica em contrário:
'O objeto do presente contrato é prestação de serviços de fornecimento e desenvolvimento de projetos de softwares, em regime de fábrica de software, utilizando boas práticas de desenvolvimento de software, com metodologia ágil, fornecimento de soluções em cloud e Alocação de profissionais especializados.'
13.4. Análise referente aos indícios de habilitação indevida
13.4.1. Tem-se que o principal indício constante na representação à peça 51 diz respeito à validade dos atestados apresentados pela empresa Place em atendimento ao disposto no item 3 do Anexo III do Termo de Referência:
'3. A solução deve ser disponibilizada na plataforma de nuvem (cloud) do próprio fabricante ou pela licitante que ofertar a solução.
3.1. No caso da utilização de nuvem de terceiros, deverá comprovar que utiliza o serviço por no mínimo 12 (doze) meses.'
13.4.2. A interpretação da Sefti ao item 3 acima, substanciada na instrução inicial, é de que, no caso concreto, em que a empresa Place utilizará os serviços de nuvem contratados da empresa Equinix, conforme contrato apresentado como condição de habilitação (peça 12) , não bastaria comprovar que o serviço de nuvem estaria sendo utilizado há mais de 12 meses, mas sim, que a solução ofertada estava disponibilizada há mais de 12 meses em serviços de nuvem de terceiros, e tal atestado deveria ser apresentado por empresa cliente da empresa Place, no caso, a empresa Fortal. Nesse caso, de fato, os atestados apresentados como condição de habilitação pela empresa Place (peças 6 e 7) não comprovariam o requisito exigido no TR.
13.4.3. Já a interpretação dada pelo Cofen e pela empresa Place, em resposta à oitiva, é de que o item 3.1 é claro em estabelecer que a condição de 12 meses valeria apenas para utilização de serviços de nuvem de terceiros, não sendo necessário que a solução ofertada no PE/SRP 14/2021 estivesse implementada no referido serviço de nuvem há mais de doze meses. Ou seja, bastaria que a empresa Place comprovasse que utiliza serviços de nuvem de terceiros por 12 meses, mesmo que a solução ofertada no PE/SRP 14/2021 não estivesse implementada no serviço em nuvem.
13.4.4. Todavia, entende-se que a interpretação do Cofen e da empresa Place não deve prosperar. Primeiramente, tem-se que o item 3.1 do Anexo III do TR trata de detalhamento ao item 3, que é claro em informar que 'A solução deve ser disponibilizada na plataforma de nuvem (cloud) do próprio fabricante ou pela licitante que ofertar a solução.' Ou seja, o requisito estabelecido no caput do item 3 objetiva garantir que a solução ofertada é compatível com a disponibilização em nuvem.
13.4.5. Tem-se também que o item 1.1 do Edital do PE/SRP 14/2021, ao descrever o objeto do certame, assim dispõe (peça 1, p. 2) :
'I. DO OBJETO
1.1. A presente licitação tem como objeto o Registro de Preços para a contratação de empresa especializada no fornecimento de solução corporativa informatizada e integrada em nuvem (cloud) , denominada plataforma de automação de processos de negócios com a cessão de direito de uso ilimitado, contemplando inteligência e análise de negócios, com serviços de implantação e serviços técnicos especializados para o mapeamento, redesenho, melhoria dos processos administrativos do Cofen e dos processos finalísticos e estratégicos do Sistema Cofen/Conselhos Regionais de Enfermagem, com automação desses últimos.'
13.4.6. Além disso, o item 14.2.7 - Qualificação Técnica do Edital do PE/SRP 14/2021 assim estabelece (peça 1, p. 11-12) :
'14.2.7. Qualificação Técnica: Apresentar atestado (s) de capacidade técnica para comprovação de execução anterior de atividade pertinente e compatível, fornecido por pessoa jurídica de direito público ou privado, que comprove ter a Licitante prestado serviço de forma satisfatória, contemplando:
14.2.7.1. Fornecimento de Solução em Nuvem (Cloud) performática e escalável em uma única plataforma para processamento de BIG DATA, para empresa (s) com efetivo profissional de pelo menos 2.000 (dois mil) empregados, uso de técnicas de machine learning com parametrização, customização com desenvolvimento em linguagem nativa da solução, ferramentas de DevOps: sistema para controle de versões e provendo os seguintes recursos e funcionalidade:
14.2.7.1.1. Controle de acesso com autenticação criptografada e gestão de sessão por usuário;
14.2.7.1.2. Controle e gestão dos fluxos de trabalho implementados por motor de fluxo (BPM Engine ou similar) ;
14.2.7.1.3. Integração com Webservices via Rest e SOAP para troca de transações e envio de arquivos;
14.2.7.1.3. Gerenciamento multi-tenant (multiempresas) ;
14.2.7.1.4. Recebimento e armazenamento de imagens/documentos via formulário web ou API;
14.2.7.1.5. Relatórios e dashboard de movimentação das transações, auditoria de acessos a plataforma, auditoria de alteração de dados persistidos;
14.2.7.1.6. Registro de logs de acessos e transações em todas as funcionalidades;
14.2.7.1.7. Chat para interação com usuários com e sem autenticação na solução;
14.2.7.1.8. Serviços de mensagens, tais como e-mails, WhatsApp ou Short Message Service (SMS) ;
...	Comment by Thiago Anderson Zagatto: Intencional??? Por que não entre parênteses?
14.2.7.8. Experiência na implantação do (s) sistema (s) nas instalações do Contratante/Nuvem (Cloud)  com treinamento dos usuários, elaboração do manual do usuário e do help online.'
13.4.7. Ora, conforme se vê nos itens 14.2.7.1 e 14.2.7.8, o atestado exigido teria que dizer respeito ao fornecimento de solução em nuvem performática e escalável bem como à experiência na implantação do sistema na nuvem de terceiro. Ou seja, o objetivo do atestado exigido é de que a solução ofertada referente ao item 1 do objeto do certame possa ser hospedada em nuvem, e que seja performática e escalável. Dessa forma, para que tal comprovação pudesse ser constatada, não faria sentido que, no caso de serviço de nuvem terceirizado pela licitante, não fosse obrigatório que a solução ali estivesse hospedada pelo prazo de 12 meses. Ou seja, de nada adianta a licitante comprovar que utiliza serviços em nuvem de terceiros por mais de 12 meses, se não há comprovação de que a solução ofertada ali estava hospedada por esse período.
13.4.8. Além disso, tem-se que nem o Cofen nem a empresa Place apresentaram nas respostas às oitivas informações que rebatessem a alegação à peça 51 de que o atestado apresentado pela empresa Equinix é inservível para o certame, uma vez que o mesmo deveria ter sido emitido pela empresa Fortal, cliente da empresa Place, conforme relatado no item 13.1, 'e', supra.
13.4.9. Verifica-se ainda à peça 114, p. 42, que, em resposta a questionamento da Sefti em relação à solicitação de informação referente ao atestado apresentado pela empresa Place que continha referência expressa à validade somente para licitação da Caixa, o Cofen assim afirmou:
'No atestado '2. FORTAL ATESTADO DE CAPACIDADE TÉCNICA. 002', emitido em 10/5/2021, a empresa Fortal declara que os trabalhos foram realizados de forma satisfatória, mas ao mesmo tempo condiciona a validade do documento à realização do processo de licitação Caixa 95/2021 - CECOT/BH. A referida licitação ainda não foi concluída pela Caixa. Ademais não foi identificada, em princípio, a participação da empresa Fortal na licitação;
RESPOSTA: O atestado será desconsiderado pela comissão do Cofen responsável pela avaliação dos documentos em virtude de ter sido emitido exclusivamente para a participação da licitante em outro processo.'
13.4.10. Apesar do exposto no parágrafo anterior, não se verificou nos autos a apresentação pela empesa Place de argumentos satisfatórios em relação ao atestado desconsiderado.
13.4.11. Frente ao exposto, entende-se que, pelo fato de os atestados da empresa Fortal (peças 6 e 7) apresentados pela licitante não comprovarem que a solução ofertada referente ao item 1 do objeto do PE/SRP 14/2021 estava hospedada em serviços de nuvem de terceiros por mais de 12 meses, em descumprimento aos itens 3 c/c 3.1 do Anexo III do Edital do PE/SRP 14/2021, bem como, dos itens 14.2.7.1 e 14.2.7.8 do Edital do PE/SRP 14/2021, houve a adjudicação indevida do certame à empresa Place.
CONCLUSÃO
14. Tem-se que em 26/11/2021 o Min. Relator emitiu o Despacho, no qual decidiu, nos termos dos arts. 246, 237, inciso V e parágrafo único, e 235 do Regimento Interno do TCU, conhecer da presente representação e, com fundamento no art. 276 do Regimento Interno do TCU, deferir o pedido de concessão de medida cautelar formulado pela representante, sem oitiva prévia, a fim de determinar que o Conselho Federal de Enfermagem suspendesse a execução do Pregão Eletrônico para Registro de Preços 14/2021 e de todos os atos dele decorrentes, até que o Tribunal delibere sobre o mérito da matéria em apreço.
15. Em resumo, levantaram-se os seguintes pontos relativos ao Pregão Eletrônico para Registro de Preços 14/2021:
a) indícios de restrição indevida à competitividade do certame (peça 51, capítulo 1) ;
b) indícios de antieconomicidade (peça 51, capítulo 2) ;
c) possível habilitação indevida da licitante vencedora, Place Tecnologia e Inovação S.A. (peça 51, capítulo 3) .
16. Conforme analisado na presente instrução, as informações trazidas aos autos pelo Cofen e pela empresa vencedora afastaram os indícios referentes à restrição de competitividade do certame, se considerados isoladamente, bem como os indícios de antieconomicidade, que não restaram comprovados (parágrafos 11 e 12, supra) .
17. Todavia, verificaram-se evidências que confirmam que houve a habilitação indevida da única participante do certame, conforme análise no parágrafo 13, supra.
18. Frente ao exposto, e uma vez que só houve uma empresa participante no certame, propõe-se a anulação do ato que adjudicou o objeto do PE/SRP 14/2021 à empresa Place Tecnologia e Inovação S.A, restando prejudicada, dessa forma, a continuidade do certame.
PROPOSTA DE ENCAMINHAMENTO
19. Ante o exposto, submetem-se os autos ao gabinete do relator Min. Bruno Dantas, propondo:
19.1. fixar, com fundamento no artigo 71, inciso IX, da Constituição Federal, c/c o art. 45 da Lei 8.443/1992, c/c o art. 251 do Regimento Interno/TCU, o prazo de 15 (quinze) dias para que o Conselho Federal de Enfermagem adote as medidas necessárias à anulação do ato administrativo que adjudicou o objeto do PE/SRP 14/2021-Cofen à empresa Place Tecnologia e Inovação S.A, em face da referida empresa não ter apresentado atestados de capacidade técnica que comprovassem o cumprimento ao item 3 c/c 3.1 do Anexo III do Termo de Referência, bem como dos itens 14.2.7.1 e 14.2.7.8 do Edital do PE/SRP 14/2021, restando prejudicada a continuidade do certame, e encaminhe ao Tribunal documentação que comprove o seu cumprimento;
19.2. revogar a cautelar consignada pelo Acórdão 2907/2021-TCU-Plenário, em virtude da proposta de mérito da presente instrução;
19.3. dar conhecimento do Acórdão a ser proferido ao Conselho Federal de Enfermagem e à empresa Place Tecnologia e Inovação S.A., destacando que o relatório e o voto que fundamentam a deliberação ora encaminhada podem ser acessados por meio do endereço eletrônico www.tcu.gov.br/acordaos; e
19.4. após o julgamento, restituir aos autos à Sefti para verificação do item 19.1 supra."
É o Relatório.

João Felipe Cunha Pereira (43283/OAB-DF), representando Place Tecnologia e Inovação S.A.

Não atuou.

REPRESENTAÇÃO DE EQUIPE DE FISCALIZAÇÃO DESTE TRIBUNAL. POSSÍVEIS IRREGULARIDADES NO PREGÃO ELETRÔNICO PARA REGISTRO DE PREÇOS 14/2021, CONDUZIDO PELO CONSELHO FEDERAL DE ENFERMAGEM. CONHECIMENTO. ADOÇÃO DE MEDIDA CAUTELAR PARA SUSPENSÃO DO CERTAME. OITIVAS E DILIGÊNCIAS. NÃO COMPROVAÇÃO DOS INDÍCIOS DE IRREGULARIDADE INICIALMENTE SUSCITADOS. REVOGAÇÃO DA MEDIDA CAUTELAR.

REPRESENTAÇÃO (REPR)

Secretaria de Fiscalização de Tecnologia da Informação (Sefti).

Trata-se de representação, com pedido de adoção de medida cautelar, formulada por equipe de fiscalização da Secretaria de Fiscalização de Tecnologia da Informação (Sefti) acerca de indícios de irregularidades identificados na condução do Pregão Eletrônico para registro de preços (PE/SRP) 14/2021, conduzido pelo Conselho Federal de Enfermagem (Cofen) .
O objeto do certame é a contratação de empresa fornecedora de solução corporativa informatizada e integrada em nuvem, denominada plataforma de automação de processos de negócios com cessão de direito de uso limitado, contemplando inteligência e análise de negócios, com serviços de implantação e serviços técnicos especializados para o mapeamento, redesenho, melhoria dos processos administrativos do Cofen e dos processos finalísticos e estratégicos do Sistema Cofen/Conselhos Regionais de Enfermagem, com automação desses últimos.
O valor estimado para a contratação foi de aproximadamente R$ 16 milhões. O critério de julgamento foi o de menor preço global.
Somente a empresa Place Tecnologia e Inovação S.A. participou da licitação. O objeto foi a ela adjudicado pelo valor de R$ 12,3 milhões, e o certame encontra-se pendente de homologação.
Na representação, a unidade instrutora apontou indícios de restrição indevida da competitividade do certame decorrentes especificações da solução e de requisitos de habilitação técnica; de antieconomicidade do resultado da licitação; e de habilitação indevida da empresa vencedora.
Em consonância com as análises da Sefti, adotei medida cautelar para suspender o certame (peça 53) , a qual foi referendada pelo Plenário por meio do Acórdão 2.907/2021, e determinei a realização de oitivas do Cofen e da Place Tecnologia.
Nesta etapa processual, a unidade instrutora analisou as respostas às oitivas e, em resumo, concluiu que restaram afastados os indícios de restrição indevida à competitividade da licitação e de antieconomicidade.
Entretanto, considerou confirmada a habilitação indevida da única licitante, motivo pelo qual propôs anular o ato que adjudicou o objeto à Place Tecnologia.
Corroboro as análises empreendidas pela unidade instrutora quanto à insubsistência dos indícios de restrição indevida à competitividade e de antieconomicidade, as quais incorporo às minhas razões de decidir.
Discordo, contudo, da proposta de anulação do certame em razão da suposta habilitação indevida da licitante, pelos motivos que passo a expor.
A celeuma diz respeito à interpretação do disposto no item 3 no Anexo III do Termo de Referência, que assim dispõe:
"3. A solução deve ser disponibilizada na plataforma de nuvem (cloud) do próprio fabricante ou pela licitante que ofertar a solução.
3.1. No caso da utilização de nuvem de terceiros, deverá comprovar que utiliza o serviço por no mínimo 12 (doze) meses."
De um lado, a Sefti entende que seria necessário que a empresa licitante comprovasse que a solução por ela ofertada estava disponibilizada há mais de doze meses e em serviços de nuvem de terceiros durante esse período. O atestado deveria, portanto, ser apresentado por uma cliente da licitante.
De outro lado, o Cofen e a empresa Place entendem que bastaria à licitante comprovar que utilizava serviços de nuvem de terceiros há mais de doze meses. Assim, não seria necessário comprovar que a solução ofertada no PE/SRP 14/2021 estava implementada no serviço de nuvem há mais de doze meses. Seria suficiente, portanto, apresentar atestado da empresa fornecedora do serviço de nuvem utilizado pela licitante pelo período mínimo de um ano.
Embora seja louvável o esforço empreendido pela unidade instrutora para defender seu ponto de vista, o qual se mostrou até mesmo plausível diante do contexto do certame, entendo que os argumentos apresentados não são suficientes para invalidar as razões trazidas pelo Cofen e pela empresa licitante.
Além de já haver consignado esse entendimento em sua manifestação à peça 118, o Cofen, em reunião realizada no dia 3 de março de 2022 com a minha assessoria, esclareceu, mais uma vez, que a exigência aposta tinha o objetivo de assegurar que a licitante possui familiaridade com a plataforma de nuvem de terceiros que integrará a solução ofertada ao Cofen.
Diante de duas interpretações possíveis para o requisito em debate, entendo que deve prevalecer o entendimento da entidade contratante, que foi quem efetivamente elaborou o termo de referência e detém o efetivo conhecimento acerca de sua intenção com a exigência.
Vale ressaltar que o objeto foi arrematado com desconto de 25%; que os indícios de antieconomicidade e restrição indevida à competição no certame não foram confirmados; e que não há qualquer garantia de que a realização de novo certame resulte em proposta mais vantajosa à Administração.
Portanto, não havendo um vício cabal no edital do pregão, não há falar em nulidade na adjudicação do objeto do certame à empresa Place Tecnologia.
Nesse contexto, deve-se revogar a medida cautelar adotada nestes autos para que seja dado andamento ao pregão em questão.
	Ante o exposto, voto por que esta Corte adote o acórdão que ora submeto à deliberação deste Colegiado.
TCU, Sala das Sessões, em 16 de março de 2022.
Ministro BRUNO DANTAS 
Relator